【裁判字號】    95,台上,452
【裁判日期】    950120
【裁判案由】    妨害自由等罪
【裁判全文】
最高法院刑事判決              九十五年度台上字第四五二號
    上  訴  人  甲○○
                        246.
    選任辯護人  陳里己律師
                蔡淑媛律師
                吳敏蕙律師
上列上訴人因妨害自由等罪案件，不服台灣高等法院高雄分院中
華民國九十二年五月二十一日第二審判決（九十二年度上訴字第
四三九號，起訴案號：台灣屏東地方法院檢察署九十一年度偵字
第三三二四號），提起上訴，本院判決如下：
    主  文
原判決撤銷，發回台灣高等法院高雄分院。
    理  由
本件原判決認定上訴人甲○○與陳清好曾有同居之情誼，因懷疑
陳清好與黃東家另有曖昧關係，心生不滿，竟於民國九十一年四
月十日二十一時許，駕車至屏東縣枋寮鄉○○村○○街六一六號
陳清好三兄陳清豐住處，於同日二十一時二十分許，將陳清好載
至屏東縣崁頂鄉○○村○○路三十四號同居處所，竟起意限制陳
清好之行動自由，其間，除毆打陳清好及以剪刀戳其身體（傷害
部分已撤回告訴）外，並另行起意，用剪刀強行剪斷陳女頭髮，
以強暴使人行無義務之事。又另行起意，出言恐嚇陳清好稱：我
要讓妳及妳周遭的人死的很難看等語，並要陳清好轉告黃東家：
要將其雙腳打斷，致使陳清好心生畏懼。同日二十二時許，上訴
人又將陳清好載往郊外毆打一頓後，再次載回上開處所繼續限制
其行動自由，嗣陳清好趁隙打電話向其二姐黃陳清美求救，經黃
陳清美及其兄陳俊雄、兄嫂陳楊素霞三人報警，並會同屏東縣警
察局東港分局崁頂分駐所警員於同日二十四時許（即十一日零時
許）至上開處所查看，上訴人才將陳清好釋放，前後控制陳清好
之行動自由約達二小時四十分之久。上訴人復承上開恐嚇危害安
全之概括犯意，於九十一年四月十一日至十二日上午十時許之間
，撥打黃東家0000000000號行動電話，適由黃東家之
妻陳玉接聽，乃對陳玉恫嚇稱：你先生之把柄在我手上，你們給
我試試看，我要讓你們好看等語，致使陳玉心生畏懼。於同年月
十六日十一時許，上訴人又到屏東縣枋寮鄉中國石油枋寮加油站
，當面對黃東家恫嚇稱：你跟我的同居人陳清好曖昧關係我都知
道，限你三天之內把人交出來，否則我要對你不利，我知道你住
在那裡、下班的路線，我有手下四、五十個小弟要找你麻煩等語
，以加害生命、身體之事恐嚇黃東家，致使黃東家心生畏懼，危
害於安全等情。因而撤銷第一審科刑判決，改判論處上訴人以非
法方法，剝奪人之行動自由；又以強暴使人行無義務之事；又連
續以加害生命、身體之事，恐嚇他人致生危害於安全各罪刑，固
非無見。
惟查(一)、有罪之判決書，應記載犯罪之事實，諸凡有關犯罪之時
間、地點、方法、態樣，以及其他與適用法律有關之事項，均應
為詳實之記載，始足為適用法律之依據。而刑法第三百零二條第
一項所謂以其他非法方法，剝奪人之行動自由罪，係指剝奪人之
行動自由，出於非法方法者而言，此係對於同條項私行拘禁之補
充規定。因而行為人究以何「非法方法」剝奪人之行動自由，自
應詳加調查審認並記載於事實欄，始為合法。本件原判決事實欄
，僅記載上訴人「竟於九十一年四月十日二十一時許，駕車至屏
東縣枋寮鄉○○村○○街六一六號陳清好三兄陳清豐住處，於同
日二十一時二十分許，將陳清好載至屏東縣崁頂鄉○○村○○路
三十四號同居處所，竟起意限制陳清好之行動自由，其間，除毆
打陳清好……再次載回上開處所繼續限制其行動自由」等情，對
於上訴人究係以何種方法剝奪告訴人陳清好之行動自由，並未調
查審認，亦未於事實欄詳加記載，自有違法。(二)、刑法第五十五
條所稱之牽連犯，係指兩個以上之行為有方法與結果之關係者而
言；亦即行為人意念中，祇欲犯某罪，而其實施犯罪之方法，或
其實施犯罪之結果，觸犯行為人目的行為以外之其他罪名而言。
至有無方法或結果行為與目的行為之牽連關係存在，並應參酌行
為時客觀的事實以為決定，即在客觀上認其方法或結果行為，與
犯罪之目的行為間，有不可分離之直接密切關係。依原判決所認
定，上訴人似係在以非法方法剝奪人行動自由行為當中，起意「
用剪刀強行剪斷陳女頭髮，以強暴使人行無義務之事」；以及「
出言恐嚇陳清好稱：我要讓妳及妳周遭的人死的很難看等語，並
要陳清好轉告黃東家：要將其雙腳打斷，致使陳清好心生畏懼」
，如此，依行為當時客觀事實觀察，上訴人意念中似祇欲剝奪被
害人行動自由，而其實施犯罪之方法或結果，且觸犯其他罪名，
上訴人所為以非法方法，剝奪人之行動自由，與另犯以強暴使人
行無義務之事及恐嚇他人致生危害於安全各罪間，似有方法結果
之牽連關係。乃原判決於論罪時，又認「本件被告所犯上開妨害
他人行動自由犯行、強制犯行及恐嚇犯行間，雖係基於被告懷疑
被害人陳清好與黃東家有曖昧關係，屬同一犯罪動機，但其間尚
難認為有方法或結果行為與目的行為之牽連關係可言，原判決（
第一審判決）論以牽連犯，尚有未洽」（見原判決第八頁）。其
事實認定，與理由說明，不相一致，亦有矛盾。(三)、告訴人之告
訴係以使被告受刑事訴追為目的，其陳述如無瑕疵，且就其他方
面調查又與事實相符，固足採為科刑之基礎，倘其陳述尚有瑕疵
，則在未究明前，遽採為論罪科刑之根據，即難認為適法。本件
告訴人於警詢雖指陳：上訴人「還限制我行動自由不讓我與外界
聯絡」「另於當日晚上二十二時許，又以車子把我載至郊外毆打
一頓後，又把我載回上述處所拘禁」等情（見警詢卷）；然告訴
人於檢察官偵查中卻改稱「他沒有關我」（見偵查卷第十頁）；
於第一審法院調查時，法官問上訴人「對起訴書之犯罪事實有何
意見？」上訴人答稱「不是事實」「沒有妨害她的自由」；法官
隨即問告訴人「對於甲○○所述有無意見？」告訴人答稱「無意
見」（見第一審卷第十八頁），告訴人之指訴前後不相一致，已
有瑕疵可指。其指訴是否屬實，並非無疑？究竟實情如何，自有
待詳為調查剖析釐清，原審未予詳查，遽採為論罪科刑之依據，
尚有未合。上訴意旨執以指摘，尚非全無理由，應認原判決有撤
銷發回更審之原因。至強制、恐嚇危害安全部分，基於審判不可
分之原則，併予發回。
據上論結，應依刑事訴訟法第三百九十七條、第四百零一條，判
決如主文。
中    華    民    國  九十五  年    一    月   二十   日
                      最高法院刑事第十庭
                          審判長法官  洪  清  江
                                法官  石  木  欽
                                法官  李  伯  道
                                法官  林  勤  純
                                法官  陳  晴  教
      本件正本證明與原本無異
                                      書  記  官
中    華    民    國  九十五  年    一    月  二十五  日
                                                      Y


司法院資訊處製作；財團法人民間司法改革基金會備份。
